【裁判字號】    99,判,848
【裁判日期】    990819
【裁判案由】    營業稅
【裁判全文】
最  高  行  政  法  院  判  決
                                       99年度判字第848號
上  訴  人  甲○○○○○○○○○
被 上訴 人  財政部高雄市國稅局
代  表  人  陳金鑑
上列當事人間營業稅事件，上訴人對於中華民國98年2月10日高
雄高等行政法院97年度訴字第872號判決，提起上訴，本院判決
如下：
    主  文
上訴駁回。
上訴審訴訟費用由上訴人負擔。
    理  由
一、緣訴外人陳軒冠原獨資經營之我家商務旅館（我家商務旅館
    於民國96年5月14日轉讓與上訴人），於民國95年間經人檢
    舉其旅館之營業收入未依規定開立統一發票，經被上訴人查
    獲陳軒冠於94年1月1日至95年4月間漏開統一發票並漏報銷
    售額計新臺幣（下同）1,647萬8,252元（不含稅），乃核定
    補徵營業稅82萬3,913元外，並按所漏稅額裁處3倍罰鍰247
    萬1,700元（計至百元止）。陳軒冠不服，循序提起訴願，
    遭決定駁回。上訴人提起行政訴訟，經原審判決駁回，乃提
    起本件上訴。
二、上訴人起訴主張：（一）原處分所依據之相關證據，均係檢
    舉人所偽造之內容，除與上訴人所實際使用之帳冊形式有異
    外，實質內容亦不一致。（二）被上訴人以每日存入陳軒冠
    銀行帳戶之款項總金額，認定為我家商務旅館當日之交易金
    額。惟金錢往來之可能性很多，被上訴人應提出積極證據證
    明該部分金額全屬我家商務旅館營業所得，否則即屬以臆測
    認定本案事實。（三）我家商務旅館因經營不善，有轉手他
    人營運之意圖，為創造經營成果優異之假象，故有以自有資
    金，存入帳戶後，復於數日之內提領，再行辦理存入及領取
    之作業，與上訴人之營業收入無直接之關聯性，自不能僅以
    陳軒冠個人當年度收入金額與該帳戶存入金額總數之差額，
    遽論為上訴人之營業收入等語，求為判決撤銷訴願決定及原
    處分（復查決定含原核定處分）。
三、被上訴人則以：（一）我家商務旅館為獨資商號，對外雖以
    商號名義營業，但應以該獨資經營之自然人為權利義務主體
    。我家商務旅館雖於96年5月14日變更負責人為邱垂琪，惟
    本件處分之對象為陳軒冠即我家商務旅館。（二）我家商務
    旅館屬旅館住宿業，95年間經人檢舉涉嫌未依規定開立統一
    發票交付買受人，逃漏稅捐。經被上訴人查核結果，該旅館
    營業收入款項均存入陳軒冠之銀行帳戶，陳軒冠於94年1月
    至95年4月間，旅館住宿收入漏開統一發票並漏報銷售額計
    1,647萬8,252元（不含稅），致逃漏營業稅82萬3,913元，
    故被上訴人核定補徵營業稅82萬3,913元，並按所漏稅額處3
    倍罰鍰247萬1,700元，並無違誤等語，資為抗辯，求為判決
    駁回上訴人之訴。
四、原審係以：我家商務旅館係獨資商號非屬法人，有營業稅稅
    籍資料查詢作業附卷可稽，因該商號不具法人人格，故應以
    獨資經營之自然人為主體，使用商號名稱，僅為營業上便利
    ，無訴訟法上當事人能力。而陳軒冠原獨資經營之我家商務
    旅館，因涉有漏開統一發票並漏報銷售額之情事，雖於被上
    訴人對其為補稅及裁罰處分前，即於96年5月14日轉讓予上
    訴人經營，然因本件之受處分人及訴願決定之訴願人均係陳
    軒冠，並非上訴人，故上訴人逕以自己名義提起本件撤銷訴
    訟，顯非適格之當事人，應不予准許。是上訴人提起本件行
    政訴訟，依其所訴之事實，在法律上顯無理由等語，判決駁
    回上訴人在原審之訴。
五、本院查：
（一）按「（第1項）人民因中央或地方機關之違法行政處分，
      認為損害其權利或法律上之利益，經依訴願法提起訴願而
      不服其決定，或提起訴願逾3個月不為決定，或延長訴願
      決定期間逾2個月不為決定者，得向高等行政法院提起撤
      銷訴訟。......（第3項）訴願人以外之利害關係人，認
      為第1項訴願決定，損害其權利或法律上之利益者，得向
      高等行政法院提起撤銷訴訟。」行政訴訟法第4條第1項及
      第3項分別定有明文。又獨資商號在行政訴訟裁判當事人
      欄，應以獨資商號主人為當事人，記載為「○○○即○○
      商號」，業經本院68年8月份庭長評事聯席會議決議在案
      。可知獨資商號，並無獨立之人格，於訴訟上亦無當事人
      能力，以該商號名義之營業，所生權利義務因仍歸諸出資
      之個人，故於實體法上係以獨資經營商號之自然人作為權
      利義務之主體，於訴訟上則以該獨資經營商號之自然人作
      為當事人。是獨資商號若有變更負責人情事，其實質上核
      屬該獨資商號之轉讓，故轉讓前後之獨資商號，雖使用同
      一商號名稱，仍為不同之權利義務主體。而於稅捐稽徵實
      務上，財政部亦以83年5月18日臺財稅第831593563號函釋
      ：「獨資組織之營利事業變更負責人，因原負責人已將獨
      資事業之全部資產負債移轉予新負責人，核屬......轉讓
      ，應依據同法（按，所得稅法）第75條規定辦理當期決算
      及清算申報。」即認變更負責人前後之獨資營利事業係不
      同之營業主體。
（二）經查：我家商務旅館為獨資商號，原負責人為陳軒冠，上
      訴人是於96年5月14日受讓經營。而上訴人係因不服被上
      訴人對陳軒冠獨資經營之我家商務旅館補徵營業稅82萬3,
      913元及處以3倍罰鍰247萬1,700元之原處分（復查決定含
      原核定處分），及對陳軒冠即我家商務旅館所為之財政部
      97年9月5日臺財訴字第09700361910號訴願決定，而向原
      審提起撤銷訴訟等情，已經原判決認定甚明，並有營利事
      業登記公示資料、復查決定書及訴願決定書在原審卷可按
      。我家商務旅館既為獨資商號，則依上開所述，其於陳軒
      冠或上訴人擔任負責人期間，即各為不同之權利義務主體
      。是上訴人即非其起訴求為撤銷之行政處分之受處分人，
      且因其僅為受讓我家商務旅館，是對陳軒冠補徵營業稅及
      處以罰鍰之處分，亦不因之致其權利或法律上利益受有損
      害，即非利害關係人。是上訴人向原審提起之行政訴訟，
      其原告適格即有欠缺。至原審法院於另案是否有如上訴人
      所主張之錯誤闡明情事，核與本件無涉，更無從因之而謂
      以上訴人名義提起之本件行政訴訟，其原告之當事人適格
      無欠缺，故原判決以上訴人在原審之訴，為顯無理由，予
      以駁回，即無不合。上訴意旨以其所以以「甲○○○○○
      ○○○○」名義起訴，係因與本件類似之另案，先以「陳
      軒冠即龍翔商務旅館」之名義起訴，後經原審法院指示，
      將負責人更正為邱垂琪（嗣為免與訴願決定書上之訴願人
      記載有所出入，遂又具狀更正為「陳軒冠即龍翔商務旅館
      」）。是以，上訴人以「甲○○○○○○○○○」之名義
      起訴，係因信賴法院之意見而有非可歸責於己之事由云云
      ，指摘原判決違法，並無可採。
（三）綜上所述，原判決駁回上訴人在原審之訴，核無違誤。上
      訴論旨，指摘原判決違背法令，求予廢棄，為無理由，應
      予駁回。
六、據上論結，本件上訴為無理由。依行政訴訟法第255條第1項
    、第98條第1項前段，判決如主文。
中    華    民    國    99    年    8     月    19    日
                    最高行政法院第一庭
                        審判長法官  鄭  淑  貞
                              法官  吳  東  都
                              法官  陳  金  圍
                              法官  楊  惠  欽
                              法官  胡  方  新

以  上  正  本  證  明  與  原  本  無  異
中    華    民    國    99    年    8     月    20    日
                              書記官  張  雅  琴

司法院資訊處製作；財團法人民間司法改革基金會備份。
